【裁判字號】    98,中簡上,757
【裁判日期】    990118
【裁判案由】    詐欺
【裁判全文】
 臺灣臺中地方法院刑事判決            98年度中簡上字第757號
上  訴  人  臺灣臺中地方法院檢察署檢察官
上  訴  人
    即
被      告  甲○○
上列上訴人因被告詐欺案件，不服本院臺中簡易庭九十八年度中
簡字第一五七三號中華民國九十八年六月十八日第一審簡易判決
（聲請案號：臺灣臺中地方法院檢察署九十八年度偵字第八九三
八號，移送併辦案號：同署九十八年度偵字第一一三０號），提
起上訴，本院管轄之第二審合議庭判決如下：
    主    文
上訴駁回。
    事    實
一、甲○○明知金融機構帳戶之提款卡及密碼係供自己使用之重
    要理財工具，關係個人財產、信用之表徵，且可預見提款卡
    及其提款密碼如交予他人使用，而未加以闡明正常用途，極
    易被利用為與財產有關之犯罪工具，竟仍不顧他人可能遭受
    財產上損害之危險，而基於縱若其所提供之金融機構帳戶被
    利用作為詐欺取財所用，並不違背其本意之不確定幫助故意
    ，於民國九十七年十一月二十五日至同年月三十日間之某時
    ，在不詳地點，將其所申辦之中華郵政股份有限公司台中民
    權路郵局帳號00000000000000號帳戶（下稱
    郵局帳戶）之提款卡（含密碼），交付予屬於詐欺集團之姓
    名年籍不詳之成年人（下稱不詳之成年人），容任他人作為
    詐欺取財之工具。嗣該不詳之成年人所屬之詐欺集團成年人
    成員，意圖為自己不法之所有，分別為下列犯行：
（一）於九十七年十一月三十日晚上七時十四分許、七時五十分
      許，推由不詳身分之成年集團成員，先後撥打電話予丙○○，自稱奇摩拍賣客服人員、中國信託客服人員，向丙○○誆稱：其先前在奇摩拍賣網站購物，貨物未依約寄送，
      之前所匯款之金額可以退還，須至附近之自動櫃員機列印
      明細表，告知機臺號碼，於開通功能後即可匯錢給其云云
      ，致丙○○信以為真而陷於錯誤，遂前往自動櫃員機，並
      依對方之指示操作，而接續於同日晚上八時二分許、八時
      十三分許，轉帳匯款新臺幣（下同）二萬八千零十一元及
      二萬九千九百八十三元至甲○○之上開郵局帳戶內，旋遭
      前揭詐欺集團成員提領一空。
（二）於九十七年十一月三十日晚上七時四十分許，推由某不詳
      身分之成年集團成員，撥打電話予丁○○，自稱雅虎奇摩
      賣家，向丁○○誆稱：其之前在「7-11便利超商」簽收貨
      品時，不慎簽成分期付款的帳單，會傳真資料給郵局幫其
      取消分期款云云，繼由另名不詳身分之成年集團成員致電
      丁○○，自稱郵局人員，並誆稱：須至提款機取消分期付
      款服務云云，致丁○○信以為真而陷於錯誤，遂至臺北市
      ○○○路四段一號之國立臺灣大學內設置之自動櫃員機，
      依對方之指示操作，而於同日晚上八時四分許，轉帳匯款
      七千一百四十四元至甲○○之上開郵局帳戶內，旋遭前揭
      詐欺集團成員提領一空。
（三）於九十七年十一月三十日晚上六時三十分許，推由某不詳
      身分之成年集團成員，撥打電話予戊○○，自稱網路賣家
      ，向戊○○誆稱：其之前上網購物有問題，會分期付款，
      等一下會有郵局人員以電話聯絡云云，繼由另名不詳身分
      之成年集團成員致電戊○○，自稱郵局人員，並誆稱：須
      至ＡＴＭ看餘額查詢，先取消提款卡的轉帳功能，做解除
      動作云云，致戊○○信以為真而陷於錯誤，遂至臺中縣龍
      井鄉東園巷四十一號之「7-11便利超商」內設置之自動櫃
      員機，依對方之指示操作，而於同日晚上八時二十八分許
      ，轉帳匯款二萬六千九百九十九元至甲○○之上開郵局帳
      戶內，旋遭前揭詐欺集團成員提領一空。
    嗣丙○○、丁○○、戊○○察覺有異，經報警處理後，為警
    循線而查悉上情。
二、案經臺中市警察局第一分局報告臺灣臺中地方法院檢察署檢
    察官偵查後聲請簡易判決處刑，及臺中縣警察局霧峰分局報
    告臺灣臺中地方法院檢察署檢察官偵查後移送併案審理。
    理    由
一、證據能力部分：
    按被告以外之人於審判外之陳述，雖不符刑事訴訟法第一百
    五十九條之一至第一百五十九條之四之規定，而經當事人於
    審判程序同意作為證據，法院審酌該言詞陳述或書面陳述作
    成時之情況，認為適當者，亦得為證據。當事人、代理人或
    辯護人於法院調查證據時，知有第一百五十九條第一項不得
    為證據之情形，而未於言詞辯論終結前聲明異議者，視為有
    前項之同意，刑事訴訟法第一百五十九條之五定有明文。核
    其立法意旨在於傳聞證據未經當事人之反對詰問予以核實，
    原則上先予排除。惟若當事人已放棄反對詰問權，於審判程
    序中表明同意該等傳聞證據可作為證據；或於言詞辯論終結
    前未聲明異議，基於尊重當事人對傳聞證據之處分權，及證
    據資料愈豐富，愈有助於真實發見之理念，且強化言詞辯論
    主義，使訴訟程序得以順暢進行，上開傳聞證據亦均具有證
    據能力。查：本判決下列所引之被告以外之人於警詢所為之
    陳述，查無符合同法第一百五十九條之一至之四等前四條之
    情形，檢察官、被告於本院準備程序中均表示對該等傳聞證
    據之證據能力均不爭執，並於本院審理時並未就卷內其他證
    據資料之證據能力有所爭執，且迄本院言詞辯論終結前，均
    未主張有刑事訴訟法第一百五十九條第一項不得為證據之情
    形，是應認已同意卷內證據均得作為證據，且經本院審酌上
    開傳聞證據作成時，較無人情施壓或干擾，亦無不當取證之
    情形，認為以之作為本案之證據亦屬適當，是上揭傳聞證據
    自具有證據能力，合先敘明。
二、實體部分：
    訊據上訴人即被告甲○○（下稱被告）固坦承上開郵局帳戶
    確係其所申設，惟矢口否認有何幫助詐欺取財之犯行，辯稱
    ：伊沒有把郵局的帳戶資料交給不詳姓名年籍之人，當時是
    服兵役休假期間，伊將黃埔大背包放在機車上，提帶鎖在椅
    座下面，去網咖回來後發現失竊，伊以為背包裡只有軍服，
    認為沒有什麼關係，之後找不到提款卡，才發覺提款卡、身
    分證、健保卡跟背包同時失竊，伊在九十七年十一月三十日
    曾經前往臺中縣警察局霧峰分局內新派出所報案云云，並據
    以為上訴理由。經查：
（一）證人即被害人丙○○（下稱證人丙○○）確因詐欺集團成
      年人成員以電話謊稱可退還之前在奇摩拍賣網站購物之匯
      款；證人即被害人丁○○（下稱證人丁○○）、證人即被
      害人戊○○（下稱證人戊○○）確均因詐欺集團成年人成
      員以電話謊稱其等先前網路購物時誤設為分期付款，須至
      提款機取消等詐術，致證人丙○○、丁○○、戊○○陷於
      錯誤，而依指示將上揭款項匯入被告上揭郵局帳戶內等情
      ，業據證人丙○○、丁○○、戊○○分別於警詢時證稱明
      確，且有中國信託自動櫃員機交易明細表二張、臺北市政
      府警察局大同分局建成派出所受理各類案件紀錄表、臺北
      市政府警察局大同分局建成派出所受理刑事案件報案三聯
      單、臺北市政府警察局大同分局建成派出所受理詐騙帳戶
      通報警示簡便格式表、內政部警政署反詐騙案件紀錄表；
      郵局自動櫃員機交易明細表七張、臺北縣政府警察局新店
      分局江陵派出所受理各類案件紀錄表、臺北縣政府警察局
      新店分局江陵派出所受理刑事案件報案三聯單、臺北縣政
      府警察局新店分局江陵派出所受理詐騙帳戶通報警示簡便
      格式表、金融機構聯防機制通報單、內政部警政署反詐騙
      諮詢專線紀錄表；中國信託自動櫃員機交易明細表一張、
      臺中縣警察局烏日分局犁份派出所受理刑事案件報案三聯
      單、臺中縣警察局烏日分局犁份派出所受理各類案件紀錄
      表、臺中縣警察局烏日分局犁份派出所受理詐騙帳戶通報
      警示簡便格式表、內政部警政署反詐騙諮詢專線紀錄表；
      被告甲○○所有郵局帳戶之立帳申請書及交易詳情、通聯
      調閱查詢單、被告甲○○所有郵局帳戶之開戶資料、客戶
      歷史交易清單等附卷可證，則被告上揭郵局帳戶確遭詐欺
      集團成年人成員作為實施詐欺取財犯行後之匯款所用，已
      足堪認定。
（二）又金融存款帳戶，事關存戶個人財產權益之保障，其與存
      戶印鑑章、提款卡結合，專屬性、私密性更形提高，一般
      人亦均應將存摺、印章、提款卡、提款密碼分別放置，妥
      為保管，以免一併遺失時被他人冒用，身分證件亦然，而
      提款密碼並儘可能使用容易記憶但不易被洞悉之密碼，以
      防他人取得而危及帳戶內之存款，此為金融機關一再宣導
      之原則，而被告並非毫無社會經驗智識之人，若依其所述
      ，係以國曆之出生年月日六碼作為提款密碼，且其提款卡
      、身分證件並未隨身攜帶，而隨意置於背包內，以致連同
      其背包一併失竊，此與一般之人都會注意上開物品之保管
      ，隨身攜帶或將之存放在固定、安全之處所等常情不同，
      況被告於警詢時亦供稱：「我跟警方說我被偷身分證、健
      保卡及軍人身分證，當時不知道提款卡也連同行李袋被偷
      」等語（見臺中市警察局第一分局九十八年一月六日調查
      筆錄第三頁），則被告於本院審理時改辯稱該提款卡係置
      於背包內遭竊而遺失云云，是否可採，已屬可疑。又近年
      來以各類不實電話內容而詐欺取財之犯罪類型層出不窮，
      該等犯罪，多數均係利用他人帳戶作為詐欺所得財物之出
      入帳戶，業經媒體廣為披載；是依一般人通常之知識、智
      能及經驗，於發覺身分證件、帳戶資料遺失或遭竊之情況
      ，為防止拾得或竊得之人盜領其存款或作為不法使用而徒
      增訟累，必於發現後立即報警或向金融機構辦理掛失止付
      ，且金融機構均有提供二十四小時即時掛失金融卡之服務
      ，則被告於九十七年十一月二十八日發現提款卡遭竊後，
      當可從容地在該詐欺集團於九十七年十一月三十日晚上利
      用該帳戶犯詐欺取財罪之前以電話辦理掛失止付，且客觀
      上應無任何困難之處，詎被告卻捨此不為，未能儘早辦理
      帳戶掛失止付，藉以保護自身權益，實有違常情，是被告
      上揭所辯應為臨訟卸責之詞，無足採信。
（三）再者，犯詐欺取財之人為方便收取贓款，並躲避檢警之追
      緝，而以他人帳戶供作款項出入之帳戶，通常會先取得帳
      戶所有人之同意才使用，否則一旦帳戶所有人辦理掛失，
      被害人所匯入之款項即遭凍結無法提領，而帳戶所有人反
      可輕易辦理補發存摺、變更印鑑及密碼，將款項提領一空
      ，衡以上情，該等犯罪集團當無甘冒此風險之理。是以，
      果若被告辯稱其所有上開帳戶資料均係遺失遭冒用等情為
      真，則持有上開帳戶資料之犯罪集團根本無法知悉帳戶所
      有人何時將辦理掛失止付，而被害人所匯入之款項是否可
      順利提領即處於不確定狀態，又豈需大費周章向他人詐欺
      取財後，要求被害人匯款至其等無法擔保確可領用之帳戶
      內，而可能平白為帳戶申請使用人牟利之理。衡諸前開證
      人丙○○、丁○○、戊○○匯入款項至被告上開帳戶後，
      該筆匯款隨即遭領取，更足見該詐欺取財之人，於向被害
      人實施詐欺取財時，確有把握該帳戶不會遭帳戶所有人掛
      失止付，而此等確信，在該帳戶資料係竊得之情形，實無
      發生之可能，益徵被告上開所辯，顯與事實不符，而不足
      採信，是被告所有郵局帳戶之提款卡（含密碼）係被告自
      行提供予他人使用，並供作詐欺取財犯罪之被害人匯款所
      用無訛。
（四）按刑法上之故意，可分為直接故意與不確定故意（間接故
      意），所謂「不確定故意」，係指行為人對於構成犯罪之
      事實，預見其發生而其發生並不違背其本意者，刑法第十
      三條第二項定有明文；且衡諸常情，一般國人向金融機構
      開設帳戶，並無任何法令限制，若係正當用途，大可光明
      正大，自行申請供己使用，何必向他人收集？再者，帳戶
      之用途係用來存提款項，而存摺、提款卡等均係個人重要
      之物件，並具有一定金融交易目的及識別意義，一旦有人
      收購他人帳戶及上開物品供做不明使用，依一般認知，必
      是隱身幕後之使用人欲利用人頭帳戶掩飾犯行免於遭人追
      查，自極易於令人有與不法犯罪之目的相關之合理懷疑。
      又近來利用各種名義詐欺取財之犯罪類型層出不窮，該等
      犯罪，多數均係利用他人帳戶作為詐欺所得財物之出入帳
      戶，並經媒體廣為披載，被告縱使並不確知所提供之帳戶
      ，係遭他人用以對何被害人詐欺取財，亦無法確知取得帳
      戶之人係以何種方法於何時地為詐欺取財之具體內容，惟
      對於其所提供之上揭帳戶資料，將遭人作為詐欺取財犯行
      所得財物匯入及提領之工具使用，應有概括之認識，且可
      預見其發生。被告係智力成熟且具一般社會智識經驗之成
      年人，自應知該不詳之成年人及其所屬詐欺集團係利用上
      開帳戶作為犯罪之用，是其對於他人利用上開帳戶提款卡
      及提款密碼作為犯詐欺取財罪之匯款帳戶等情，能預見其
      發生且其發生不違背其本意，其有幫助該不詳之成年人及
      其所屬詐欺集團利用上開帳戶犯詐欺取財罪之不確定故意
      ，允無疑義。
（五）雖證人即被告之母乙○○於本院審理時證稱：於九十七年
      十一月三十日下午確有與被告一同至臺中縣警察局霧峰分
      局內新派出所（下稱內新派出所）報案，向值班警員陳明
      被告所申設之上揭郵局帳戶提款卡與軍人身分證、健保卡
      等物一同遭竊云云，且被告亦聲請傳喚當日值班員警到庭
      作證，然被告上揭所辯其郵局提款係遭竊一節，已不足採
      ，業如前述，且證人乙○○於本院審理時亦證稱並未親自
      見聞被告當日背包內是否確實置有被告上揭郵局之提款卡
      等語，又證人乙○○既係轉述被告所述之情節，則其於本
      院審理時所為附和被告辯解之證述情節，亦難以採信。況
      細繹卷附之臺中縣警察局霧峰分局於九十八年八月十一日
      以中縣霧警偵字第０九八００一六七五四號函覆之內新派
      出所九十七年十一月三十日下午一時至晚上八時之所有民
      眾報案紀錄及受理民眾報案之值班人員姓名等相關資料（
      含受理各類案件紀錄表、陳報單、一般陳報單、員警工作
      紀錄簿、員警勤務表），其中並無被告或證人乙○○之報
      案紀錄，益徵被告辯稱當日確有前往內新派出所就上揭提
      款卡遭竊而遺失報案一節，難認屬實，是本院自無再傳訊
      該派出所當日值班員警到庭作證之必要。又被告雖另聲請
      傳訊證人蔡崑宏、許維政資以證明其背包遺失之情，然被
      告於本院審理時已供稱：伊曾告知證人蔡崑宏、許維政背
      包遺失之情等語，顯見證人蔡崑宏、許維政對於被告是否
      真有將提款卡置於背包內之事實並不知情，是縱證人蔡崑
      宏、許維政到庭亦無從就被告上揭提款卡是否真係遭竊而
      為證述，本院認並無傳訊證人蔡崑宏、許維政之必要。
（六）綜上所述，被告基於幫助他人實施詐欺取財亦不違背其本
      意之不確定故意，將其所有郵局帳戶之提款卡（含密碼）
      交予不詳之成年人，幫助其所屬詐欺集團成年人成員遂行
      詐欺取財之犯行即足認定，被告上揭所辯，顯係飾詞卸責
      之詞，不足採信。本件事證明確，被告之犯行堪以認定。
二、按刑法上之幫助犯，係指以幫助之意思，對於正犯資以助力
    ，而未參與實施犯罪之行為者而言。查被告雖有將其所申辦
    郵局帳戶之提款卡（含密碼）提供予施以詐欺者使用，已如
    前述，惟既未見其有何參與詐欺證人丙○○、丁○○、戊○○之行為或於事後亦分得詐欺款項之積極證據，固無從認屬
    上開詐欺取財行為之共同正犯。然被告將其所申辦郵局帳戶
    之提款卡（含密碼）提供予他人作為詐欺取財犯行之匯款帳
    戶使用，乃係基於幫助他人詐欺取財之不確定故意，而為詐
    欺取財構成要件以外之行為，應以詐欺取財罪之幫助犯論。
    是核被告所為，係犯刑法第三十條第一項前段、第三百三十
    九條第一項之幫助詐欺取財罪，而本件詐欺取財之正犯（不
    詳之成年人所屬詐欺集團成年人成員）詐騙證人丙○○之後
    ，使證人丙○○接續二次之匯款行為，係基於同一詐欺取財
    犯意下之接續行為，僅侵害一法益，為接續犯，應只論以一
    罪。又正犯分別詐騙證人丙○○、丁○○、戊○○之詐欺取
    財犯行，犯意各別，行為互殊，固應分論併罰，然被告係以
    一交付帳戶之行為幫助詐取證人丙○○、丁○○、戊○○三
    人之財物，為想像競合犯，應依刑法第五十五條，從一重處
    斷。又被告幫助不詳之成年人所屬之詐欺集團成年人成員犯
    詐欺取財罪，為幫助犯，爰依刑法第三十條第二項之規定，
    減輕其刑。再按關於刑之量定，係實體法上賦予法院得為自
    由裁量之事項，苟已斟酌刑法第五十七條各款所列情狀，而
    未逾越法定刑度，或濫用其權限，即不得任意指摘為違法，
    最高法院七十五年臺上字第七０三三號判例可資參照。又在
    同一犯罪事實與情節，如別無其他加重或減輕之原因，下級
    審法院量定之刑，亦無過重或失輕之不當情形，則上級審法
    院對下級審法院之職權行使，原則上應予尊重（最高法院八
    十五年度臺上字第二四四六號判決參照）。查被告係犯刑法
    第三十條第一項前段、第三百三十九條第一項之幫助詐欺取
    財罪，而該罪之法定本刑為五年以下有期徒刑、拘役或科或
    併科一千元以下罰金。而原審審酌被告恣意將其帳戶資料交
    予他人，並容任他人充作犯罪工具，疏不可取，其所為造成
    被害人之損失非輕，且迄今未獲賠償，又被告甲○○犯後飾
    詞卸責，難見已有悔悟之心之犯罪後態度等一切情狀，依刑
    法第三十條第一項前段、第二項、第三百三十九條第一項、
    第五十五條（原審判決雖漏引此法條，惟於理由欄已有說明
    ，尚不構成撤銷之理由，應另由本院予以補充記載，併予指
    明）、第四十一條第一項前段，刑法施行法第一條之一，判
    處被告有期徒刑三月，並諭知如易科罰金，以新臺幣一千元
    折算一日，要無任何罪刑顯不相當之處，實難謂原審有何違
    法失當可言。從而，被告上訴否認犯罪，並以前詞置辯，檢
    察官以原審量刑過輕為由而提起上訴，請求本院予以撤銷改
    判，均無理由，應予駁回。
據上論斷，應依刑事訴訟法第四百五十五條之一第一項、第三項
、第三百六十八條，判決如主文。
中    華    民    國    99    年    1     月    18    日
                  刑事第十一庭  審判長法  官  李雅俐
                                      法  官  羅智文
                                      法  官  王世華
以上正本證明與原本無異。
本件不得上訴。
                                      書記官  蕭訓慧
中    華    民    國    99    年    1     月    18    日
附錄本案論罪科刑法條全文：
中華民國刑法第三百三十九條
(普通詐欺罪)
意圖為自己或第三人不法之所有，以詐術使人將本人或第三人之
物交付者，處五年以下有期徒刑、拘役或科或併科一千元以下罰
金。
以前項方法得財產上不法之利益或使第三人得之者，亦同。
前二項之未遂犯罰之。

司法院資訊處製作；財團法人民間司法改革基金會備份。
